臺灣高雄地方法院民事判決　九十二年度重訴字第五九六號
　　原　　　告　大眾商業銀行股份有限公司
　　法定代理人　丁○○
　　訴訟代理人　甲○○
　　　　　　　　李宏昌
　　　　　　　　李文注
　　被　　　告　戊○○
　　　　　　　　丙　○
　　共　　　同　蔡祥銘律師
　　訴訟代理人
右當事人間塗銷所有權移轉登記等事件，經本院於民國九十三年九月十五日言詞辯論
終結，判決如左：
    主      文
被告間就坐落高雄縣大樹鄉○○段第一五四之三四三地號土地（面積六五四○平方公
尺，權利範圍全部）於民國九十一年六月十七日以買賣為原因之債權及物權行為均應
予撤銷。
被告丙○應將右開不動產於民國九十一年六月二十六日經高雄縣鳳山地政事務所所為
之所有權移轉登記予以塗銷。
原告其餘之訴駁回。
訴訟費用由被告負擔。
    事實及理由
一、按訴狀送達後，原告不得將原訴變更或追加他訴，但有不甚礙被告之防禦及訴訟
    之終結者不在此限，民事訴訟法第二百五十五條第一項第七款定有明文。本件原
    告於起訴時原依民法第二百四十四條之規定聲明求為判決：(1)、被告間就坐落高
    雄縣大樹鄉○○段第一五四之三四三地號土地於民國九十一年六月十七日所為之
    買賣契約應予撤銷；(2)、被告間就上開不動產於九十一年六月二十六日以高雄縣
    鳳山地政事務所登記字號九一鳳資字第一一一二九號所為之所有權移轉登記予以
    塗銷，嗣其於本院審理中則追加依民法第二百四十二條之規定先位聲明請求被告
    丙○於九十一年六月二十六日就上開地號土地所為之所有權移轉登記應予塗銷，
    原聲明則以備位請求，惟原告於起訴時即已主張被告間就系爭土地之買賣係屬通
    謀虛偽之意思表示，則其於訴訟中再追加代位權予以主張，此之追加自不甚礙被
    告之防禦及訴訟之終結，則揆諸上開規定，原告追加他訴並擴張應受判決之事項
    聲明，尚為法之所許，合先敘明。
二、本件原告起訴主張被告戊○○於九十年七月二日充任訴外人開貿貿易有限公司（
    下稱開貿公司）向伊借款新台幣（下同）三千零五十七萬五千元之連帶保證人，
    詎該公司於同年十月三十一日屆期竟不依約履行，經就積欠之本金二千九百八十
    七萬五千元於九十一年七月十八日予以展延後，就上開本金金額及多月之利息、
    違約金仍拒予清償，而被告戊○○就此本應對伊負連帶保證而予清償之責，詎其
    明知所負責之訴外人開貿公司及個人之財務狀況業已困窘而無法清償上開債務，
    竟為逃避個人財產遭伊求償之目的，即於同年六月二十六日將其所有唯一尚有求
    償價值之坐落高雄縣大樹鄉○○段第一五四之三四三地號土地以買賣為原因而移
    轉登記予該公司負責與伊連絡貸款融資事宜而明知其資力狀況之會計即被告丙○
    ，惟被告丙○僅為該公司之會計收入無多，而系爭未設定抵押之土地依公告現值
    計算即達九百餘萬元，依一般社會正常認知，其應無資力承買系爭土地，其等所
    為之買賣所有權移轉登記行為，自應係脫免執行之通謀虛偽意思表示而屬無效，
    而被告戊○○又怠於行使回復原狀之權利，伊為保全系爭債權，自得依民法第二
    百四十二之規定代位被告戊○○請求被告丙○應將系爭土地之所有權移轉登記予
    以塗銷，退步言之該移轉行為縱非通謀，然系爭土地係被告戊○○於九十一年三
    月二十六日以七百四十三萬一千元由執行中所承受，依被告所自承之其等係以二
    百五十萬元為買賣總價，以精於土地投資之被告戊○○而言，其怎會於不到數月
    間即以近三分之一之價格售予被告丙○之者，其間之所有權移轉自應為贈與或以
    顯不相當之對價取得系爭土地所有權之詐害行為，伊自亦得依民法第二百四十四
    條之規定而請求撤銷，爰先位聲明：被告丙○於九十一年六月二十六日就高雄縣
    大樹鄉○○段第一五四之三四三地號土地經高雄縣鳳山地政事務所以九一鳳資字
    第一一一二九號所為之所有權移轉登記應予塗銷，並備位聲明：(1)、被告間就上
    開地號土地於九十一年六月十七日以買賣為原因之債權行為應予撤銷；(2)、被告
    丙○應將上開不動產於九十一年六月二十六日經高雄縣鳳山地政事務所所為之所
    有權移轉登記予以塗銷。
三、被告則以系爭土地確係被告丙○以二百五十萬元之價格向被告戊○○所購入，並
    經代書即訴外人乙○○代立買賣契約無誤，而辦理移轉登記之公契所載之九百八
    十一萬元買賣價格，乃係因課稅問題始以公告現值計算而為填載，該土地因屬農
    地而無須課徵增值稅，故該公契價格並無逃稅之問題而與真實之買價無關，而訴
    外人開貿公司於八十二年十二月間向原告借款時業曾提供經其估價值約六千萬元
    之坐落台南縣大內鄉○○段之土地四十三筆以為擔保，並設定本金最高限額七千
    二百萬元之抵押予原告，該諸土地價值於斯時自已足供訴外人開貿公司所負上開
    借款債務之清償，被告戊○○嗣將系爭土地出售予被告丙○，對原告所有之債權
    自無損害，且此亦不因嗣後上開擔保之土地經拍賣無人應買即得認其有不足清償
    訴外人開貿公司所負債務之情事而有異，而被告丙○雖曾受僱於訴外人開貿公司
    擔任一般事務員，惟該公司之營運、財務均由被告戊○○與其妻負責，被告丙○
    對其財務狀況並無所謂瞭解，且訴外人開貿公司所為之借款於系爭土地買賣時尚
    未屆期，其有無積欠利息被告丙○並無從知悉，況訴外人開貿公司所提供之上開
    擔保土地於系爭土地買賣時並未重新估價，被告丙○亦無從知悉該公司於九年前
    所提供之擔保品有不足清償之情事，原告主張伊等間就系爭土地之買賣係屬通謀
    虛偽意思表示或詐害債權之行為自均無據，爰聲明駁回原告之訴及假執行之聲請
    。
四、本件原告主張被告戊○○於上開時日充任訴外人開貿公司向伊借款之連帶保證人
    ，嗣該公司於九十年十月間借款屆期後乃未依約履行，經於九十一年七月十八日
    展延後，就積欠之本金二千九百八十七萬五千元及利息、違約金仍未予清償，而
    被告戊○○於同年六月二十六日乃將其於同年三月二十六日以七百四十三萬一千
    元由強制執行中所承受之系爭土地以買賣為原因而移轉登記予其所僱用之公司會
    計即被告丙○完畢等情，此有其所提借款展期約定書、高雄縣鳳山地政事務所審
    查異動索引、土地登記謄本等件在卷可證，並經本院調閱本院八十八年度執字第
    二九一○○號強制執行卷宗查明無訛，被告於此亦不爭執而堪信原告此部分主張
    為真實，惟被告則另以前揭情詞置辯。經查：
    (1)、系爭土地所有權移轉登記之真實性質為何：
        本件被告丙○於九十一年七月五日乃經高新銀行建國分行匯款二百五十萬元
        至被告戊○○所有位高雄區中小企業銀行北高雄分行之帳戶之內，而被告丙○所有上開帳戶自同年一月份起至六月底止，其存款餘額乃均在數十萬元（
        一月二日五十二萬餘元、一月十七日九十九萬餘元、二月一日七十二萬餘元
        、三月七日七十五萬餘元、六月十八日及六月二十六日均五十五萬餘元、六
        月二十八日九十八萬餘元、）至三百餘萬元（二月二十六日三百萬餘元、三
        月七日一百十四九萬餘元）之間，其自同年六月二十六日起（六月二十四日
        餘額為六萬八千餘元）至七月二日止，乃陸續代收六筆面額均在十萬元以上
        之票據而累計餘額至一百七十三萬餘元（惟該諸票據均因已由票交所交換至
        各該付款銀行而無法由代收銀行提供票據影本），並於七月三日、四日再由
        其所有高雄企銀北高雄分行分別匯入七十萬元、五十五萬元而總計餘額為二
        百五十一萬九千四百八十九元（高企北高雄分行之該帳戶於是日則無支出之
        資料），而被告戊○○於款項匯入後則於同日及八日分別以匯款及領現之方
        式自該帳戶取出一百三十五萬元、一百十五萬元乙節，此有該行匯款回條及
        九三高新銀建國字第○二六、○三六號函暨存摺存款明細分類帳、高雄企銀
        北高雄分行九三高銀總北字第三四二號函既附存摺存提明細查詢等件在卷可
        稽，而被告間就系爭土地之移轉登記乃委由代書乙○○代理申請，其登記申
        請書所附之土地暨建築改良物買賣移轉契約書所載之土地買賣價款總金額九
        百八十一萬元原係依稅法規定而以公告現值計算而得，其等間之實際買賣價
        款則為二百五十萬元，當時（九十一年六月十五日）並有書立草約各乙份予
        其等收執為據等情，亦經證人乙○○到庭具結證述在卷，並有高雄縣鳳山地
        政事務所鳳地所資字第○九三○○○四八六四號函暨附土地登記申請書及買
        賣合約書等件在卷足憑，是被告就系爭土地之移轉登記申請所附之買賣契約
        書固載以買賣總價為九百八十一萬元而與其等主張之買價不符，惟依土地稅
        法第三十條之規定，土地所有權移轉之申報移轉值之審核標準原均以公告土
        地現值為準，且系爭土地原亦符該法第三十九條之二規定而毋庸課徵土地增
        值稅（上開申請書所附土地增值稅不課徵證明書參照），則該登記申請書所
        附之公契載以略高於系爭土地公告現值價格（總面積六千五百四十平方公尺
        ，每平方公尺一千四百元，總計九百十五萬六千元，卷附登記謄本參照）之
        九百八十一萬元，自應屬為符稅法規定而為之價格而與被告間真實之買價無
        關，而被告丙○既確於書立草約後之同年七月五日匯予被告戊○○同於契約
        所載之二百五十萬元買價，證人乙○○所為之上開證言自應與事實相符而得
        採信。今被告就系爭土地之買賣既確約定買賣總價為二百五十萬元，而被告
        丙○所有上開帳戶之內亦確有由其己有帳戶等匯入或代收票據累計而逾系爭
        土地買價之存款餘額，且其帳戶於為系爭買賣前之數月間亦有三百萬餘元存
        款之資力，而被告丙○帳戶之該等匯入或代收票據金額，並被告戊○○帳內
        嗣後之匯出或取款等項亦未查出有資金互流之虛偽情事，且原告於其等之買
        賣是否係出於通謀虛偽意示表示之事實復未舉證以實其說，自尚不得以被告
        得自由約定之買價遠低於公告現值或被告戊○○先前承受之拍定價格即得遽
        認系爭買賣係屬虛偽，而被告間就系爭土地之移轉業為有償，且該土地亦僅
        係單一一筆而無法分割，該所有權之移轉自亦不得認係贈與行為，是系爭土
        地所有權之移轉性質，自應認係買賣之有償行為自明。
    (2)、被告戊○○為系爭土地所有權之有償移轉是否係詐害行為：
        按債務人變產還債，雖不得謂為詐害行為，但如其賣價顯低於實際所值，致
        其資力不足清債全部債務，即不得謂與其他債權無害，最高法院四十九年度
        台上字第一九九六號著有判決意旨。查訴外人開貿公司於向原告借貸前開金
        額時，其乃提供被告戊○○所有坐落台南縣大內鄉○○段第一○六三等地號
        田賦四十七筆以為擔保，而該等田賦於八十三年九月八日申貸後經原告所屬
        人員鑑估結果乃認僅值一千七百二十一萬四千三百零八元，嗣於八十七年五
        月二十八日重新鑑估結果亦僅認值一千八百二十三萬一千六百六十九元，後
        該貸案因未按期清償而經原告聲請強制執行而於九十二年四月四日送請鑑價
        結果，其鑑定總價乃為二千四百三十九萬二千零五十七元，而該諸土地於九
        十三年三月二十五日經二拍定底價一千八百三十一萬八千元拍賣時仍因無人
        應買而告流標乙節，此有不動產鑑估表、不動產價格鑑定報告書、台灣台南
        地方法院南院慶九十二執廉字第八○○八號拍賣公告等件在卷可憑，另被告
        戊○○名下所有財產經本院查詢其財產歸戶結果，其乃有台南縣大內鄉○○
        段第一○六三等田賦二筆與坐落高雄市苓雅區○○○段第一○九一之一、之
        二及同區○○段第二二四四地號土地上之門牌號碼苓雅區○○街一號二樓之
        二、河南路二三三號、建民路二○四號房地三筆並開茂貿易有限公司之投資
        七百二十萬元等財產，亦有稅務電子閘門財產所得調件明細表附卷足稽，而
        上開田賦業經為前開借款之抵押，房地三筆亦均已另設抵押予其他銀行而遭
        拍賣中等情，亦經被告所自承，是訴外人開貿公司於洽借系爭借款時所提供
        之不動產擔保既原即係不足額擔保，而被告戊○○所有屬不動產之財產亦早
        經提供抵押予各銀行為借款之擔保而幾已無法由原告取償，另其對訴外人開
        貿公司所為之投資額姑不論其係未上市、櫃之公司而致所持有之各股實際價
        額不一定等同於投資之面額，且該公司亦早因無資力償債而已無任何資產價
        值，則其於出售系爭土地予被告丙○時，自應早知其除系爭無抵押權設定之
        土地外已無任何資力，而其既為訴外人開貿公司所為系爭借款之連帶保證人
        而應對此借款債務負連帶給付之責，然其竟於明知系爭土地依公告現值計算
        仍有九百餘萬元之價值，且其於拍賣承受系爭土地時之價額亦達七百餘萬元
        ，其於早陷於無資力清償之情況下仍將所餘唯一有清償價值之系爭土地以十
        分之三之價格低價售予被告丙○而消弱共同擔保，並因此致其資力不足清債
        全部債務，此自已使原告之債權受有不能完全清償之損害，被告戊○○所為
        之上開有償行為自屬詐害債權行為無疑，被告所辯並無詐害行為存在云云自
        無足採。
    (3)、被告丙○於移轉時是否知悉係詐害債權行為：
        查訴外人開貿公司所為上開借款於九十一年間逾期後，該公司負責人即被告
        戊○○因認利息、違約金過高而曾至原告處洽談，後任該公司會計之被告丙○乃代之前至原告處還款，該貸案承辦員己○○即曾對之說過違約金之事，
        且其還款收據即有載明該公司之尚欠餘額等情，此經證人己○○到庭證述在
        卷，而被告丙○最晚自八十九年度起原即任訴外人開貿公司之會計乙節，亦
        經被告所自承，並有財政部高雄市國稅局八十九、九十年度綜合所得稅各類
        所得資料清單等件在卷可稽，是被告丙○於為系爭土地買賣之前既早已於訴
        外人開貿公司擔任會計，依其歷來日常登載公司帳目之職務，其就公司之各
        項收入、支出等情應盡知悉，而該公司就上開借款於九十一年展延之前既仍
        正常付息，被告丙○於此屬營所稅營業成本之按月支出，自無不予登載而不
        知情之理，證人己○○所述應與事實相符而得採信。今被告丙○於訴外人開
        貿公司所負上開未償鉅額債務既已知悉，而依一般銀行借貸習慣，公司借款
        即均由負責人或董監、股東等為連帶保證，且一般小型公司之資產於民間觀
        念上原均與其負責人互通或由之融資提供擔保，以被告丙○久在訴外人開貿
        公司處任職，其就該公司負責人即被告戊○○之資產、償債能力自亦應為知
        悉，是以其就系爭土地之價值原即得以輕易自公示之登記謄本獲悉近於市價
        之公告現值若干，其以低於市價倍數甚多之二百五十萬元價格予以購入，衡
        情其自已知悉或應得知悉此舉之脫產將致各銀行所有鉅額債權無法公平獲償
        ，被告丙○於為倍數獲利之系爭移轉行為時，就被告戊○○之詐害意圖自屬
        惡意甚明，其所辯不知情云云尚屬無據。
    綜上所述，被告就系爭土地所有權之移轉固屬買賣之有償行為而非通謀或贈與，
    惟被告戊○○於此之移轉乃屬詐害債權行為，且被告丙○於此惡意亦屬知悉，原
    告依法自得請求予以撤銷，從而本件原告依民法第二百四十四條第二項規定請求
    撤銷被告間就系爭土地所為之移轉行為，並將系爭房地之所有權移轉登記予以塗
    銷，依法洵屬有據，自應予以准許，其逾此範圍外之先位請求則為無據，自應予
    以駁回。
五、本件為判決基礎之法律關係已臻明確，兩造其餘之攻擊防禦方法核與判決結果不
    生影響，毋庸一一論列，併此敘明。
六、據上論結，本件原告之訴為一部有理由、一部無理由，合依民事訴訟法第七十七
    條，判決如主文。
中　　　華　　　民　　　國　　九十三　　年　　　十　　　月　　二十七　　日
                              臺灣高雄地方法院民事第五庭
~B法　　　官　黃宏欽
右為正本係照原本作成。
如不服本判決，應於判決送達後廿日內，向本院提出上訴狀並表明上訴理由，如於本判決
宣示後送達前提起上訴者，應於判決送達後十日內補提上訴理由書（須附繕本）。
中　　　華　　　民　　　國　　九十三　　年　　　九　　　月　　二十三　　日
~B法院書記官　林麗文
